臺灣臺東地方法院刑事判決　　　　　　　　　　　　　九十二年度簡上字第六五號
　　上　訴　人　臺灣臺東地方法院檢察署檢察官
　　被　　　告　己○○
　　　　　　　　辛○○
　　共　　　同
　　選任辯護人　吳漢成
　　被　　　告　壬○○
右上訴人因被告等重利等案件，不服本院臺東簡易庭九十二年度簡字第一三三號中華
民國九十二年十月九日第一審判決（偵查案號：八十八年度偵字第二六五六號、第二
八七三號），提起上訴，本院管轄之第二審合議庭判決如左：
    主  文
原判決撤銷。
己○○、壬○○、辛○○共同以乘他人急迫貸以金錢，而取得與原本顯不相當之重利
為常業，己○○、壬○○處有期徒刑貳年，辛○○處有期徒刑壹年肆月，均緩刑伍年
。
    事  實
一、己○○、與壬○○為夫妻關係，與其等之女辛○○，共同經營翔耀當舖（設於臺
    東縣臺東市○○路四三八號）、駿耀汽車有限公司（下稱駿耀車行，設於臺東縣
    臺東市○○路七八八之一號）及驛站精品屋（設於臺東縣臺東市○○街三二八號
    ），由己○○任翔耀當舖、驛站精品屋負責人，壬○○任駿耀車行負責人，均為
    商業會計法所稱之商業負責人，與協助商業營運之辛○○，均為從事業務之人；
    其等三人自民國八十三年初某日起至八十八年十月份期間，於附表一所載示時間
    、地點，利用子○○等十二名借款人急迫需求現週轉機會，貸與現金，並收取年
    息百分之六十至百分之七百二十不等與原本顯不相當之利息（貸款商行名稱、貸
    款時點、地點、借貸金額、利息計算方法及借款人均詳如附表一所載），並以之
    為常業，其中自八十七年六月間至八十八年十月間止，亦本原常業重利犯意，另
    以驛站精品屋名義，接受附表二所示丙○○等六名客戶急迫需要用錢之機會，假
    消費真刷卡以貸予現金（其借貸時間、地點、借貸利息計算方法、借款金額及借
    款人，均詳如附表二所載），其貸款賺取利息方式為：持卡人實際上並無消費行
    為，而偽以刷卡消費之方式，分別向己○○或壬○○或辛○○借貸現金，己○○
    、壬○○、辛○○則共同基於概括犯意，在刷卡時，在其等業務上供為會計憑證
    用之消費簽帳單上虛偽登載消費品名及金額，交持卡人簽名後，而貸與刷卡金額
    扣除一定利息後之現款，即借款人需支付約月息百分之十之利息，己○○與壬○○、辛○○復以此不實之消費簽帳單，再製作不實消費之請款單，向發卡銀行荷
    商荷蘭銀行股份有限公司請款而行使之，並記入帳冊，借款人則依刷卡金額向發
    卡銀行繳款，依此方式取得高達月息百分之十與原本顯不相當之重利，足生損害
    於發卡銀行對於信用卡簽帳制度之管理。
二、案經臺東縣警察局移送臺灣臺東地方法院檢察署檢察官偵查起訴。
    理  由
一、右揭事實業據被告己○○、壬○○、辛○○自白不諱，核與被害人庚○○、辰○○、甲○○、癸○○、徐麗娟於偵、審中，被害人子○○、丑○○○、王錦蓮、
    丙○○、戊○○、何一清、王政文、丁○○、卯○○、李春招等人於警詢、偵查
    中分別指述情節及證人林秀玲、李明純於偵查中證述情節大致相符，復有扣案之
    被害人供借款擔保用之支票、本票多張及當票、身分證、行車執照、借據、營利
    事業登記證、借貸記錄帳冊二本、刷卡金額記錄帳冊四本、簽帳單影本二十四張
    、刷卡機二台等物（詳如扣押物品清單所示）及通信監察錄音帶、譯文等可資佐
    證，被告三人自白核與事實相符，本件事證明確，被告三人犯行均堪認定。
二、按刑法上之常業，係指被告有賴某種犯罪為業之意思，而有事實之表現，今被告
    於借款期間，因重利取得之利益較諸本業經營所得超出甚多，且於借款期間，借
    款多人，行為亦具有連續性，顯有以借款取重利以維生事實；再所借用之人大多
    皆經由朋友介紹得知此項借款方式，不顧顯不相當之重利，猶向被告等借款，衡
    情應係需錢週轉恐急，急迫情形下所為決定；再商業會計法第十四條規定：「會
    計事項之發生，均應取得或給與足以證明之會計憑證」，同法第十一條第一項復
    規定：「凡商業之資產、負債或業主權益發生增減變化之事項，稱為會計事項」
  ，同法第十五條亦規定：商業會計憑證分為原始憑證與記帳憑證二類，原始憑證
    係指證明事項之經過，而為造具記帳憑證所根據之憑證，記帳憑證謂證明處理會
    計事項人員之責任，而為記帳所根據之憑證；查以信用卡刷卡消費，特約商店必
    須製作簽帳單一式三聯，由刷卡人於其上簽名認證後，特約商店除將其中一聯交
    由刷卡人收執，一聯持向財團法人聯合信用卡處理中心或發卡銀行請款外，另一
    聯則由特約商店留存作為內部憑證，再憑以製作記帳憑證並登入帳簿，於此簽帳
    單乃足以證明會計事項發生之會計憑證（最高法院八十八年台上字第一一四九號
    判決意旨參照），是該簽帳單不僅是業務上所製作之文書，且是商業會計法上所
    稱會計憑證。被告三人係從事業務之人，從事高利放貸維生，並有以假消費真刷
    卡方式虛偽製作業務上所製作之會計憑證文書以行使取得高利行為，核係犯刑法
    第三百四十五條常業重利罪，商業會計法第七十一條第一款不實填製會計憑證罪
    。上開犯罪，被告三人間有犯意聯絡與行為分擔，為共同正犯。被告陳淑萍雖不
    具商業負責人身份，但就上開不實填製會計憑證罪，其與具商業負責人身份之父
    母己○○、壬○○間既是共同正犯，依刑法第三十一條第一項規定，仍成立犯罪
    。被告三人前開「假消費真刷卡」所犯填製不實之會計憑證行為，原另有犯刑法
    第二百十六條、第二百十五條行使業務登載不實文書罪，但商業會計法第七十一
    條第一款之商業負責人以明知為不實之事項而填製不實之會計憑證行為，原另含
    有業務上登載不實之本質，與上開刑法條登載不實文書罪皆規範處罰同一登載不
    實行為，屬法規競合，依特別法優於普通法之原則，應優先適用商業會計法第七
    十一條第一款論處。被告三人先後多次填製會計憑證犯行，時間緊接，且觸犯構
    成要件相同之罪名，顯係基於概括犯意反覆為之，應依連續犯之規定論以一罪。
    被告三人所犯填製不實會計憑證及以重利為常業二罪間，有方法結果之牽連關係
    ，應從一重之常業重利罪處斷。
三、被告犯罪事證明確，原審對其論罪科刑固非無見。惟查：(一)被告等貸款一百萬元
    予寅○○部分並不成立重利罪（理由詳如後述），原審併予審認，即有未洽。(二)
    被告犯罪事實所犯法條尚包括商業會計法第七十一條第一款不實填製會計憑證罪
    ，原審未予論究，亦有未合。(三)依犯罪事實顯示，被告壬○○涉案情惡性應較被
    告辛○○為重，原審量處之徒刑壬○○反輕於辛○○，亦有未妥。(四)被告所涉犯
    之商業會計法第七十一條第一款以明知為不實之事項，而填製會計憑證罪，原即
    含有業務上登載不實之本質，被告等若應負上述罪名，即不應再論以刑法第二百
    十六條、第二百十五條行使業務上登載不實文書罪，乃原判決仍論以刑法第二百
    十六條、第二百十五條罪名，亦難謂允當。檢察官上訴意旨指及上開(二)之瑕疵即
    有理由（上訴意旨另認被告等亦涉刑法詐欺部分則無理由，詳後理由六所述），
    且原判決又有上開(一)、(三)、(四)之瑕疵，自無可維持，自應撤銷改判。審酌被告三
    人貸款以取重利，對社會秩序損害非輕，惟本件犯罪事實所涉貸款件數與貸放總
    額所顯示經營規模非異常龐大，被告等犯後坦承犯行，態度良好，被告己○○、
    壬○○係主要經營者，惡性較重，辛○○係基於家庭成員，從中協助父母經營，
    惡性較輕，本件上訴理由亦未對原審量刑刑度為爭執等情及其他一切情狀，爰分
    別從輕量處如主文第二項所示之刑。被告三人前均未曾受有期徒刑以上刑之宣告
    ，因一時失慮，偶罹刑典，事後已坦承犯行，深具悔意，被查獲時起迄今逾五年
    之訟累，應已獲相當教訓，亦無證據足認被告本件被查獲後有再重操舊業，經此
    刑之宣告後，應知警惕而無再犯之虞，本院因認均暫不執行其刑為當，爰均予以
    宣告緩刑如主文第二項所示，以勵自新。本件係屬重利犯罪，其本金部分得請求
    被害人返還固毋論，逾法定年利率部分利息請求亦屬自然債務，性質上亦非無請
    求權，況相關帳冊除涉及本件被害人以外，尚有涉及其他非關本件犯罪事實之帳
    務記載，若予沒收將有損被告合法債權之追償，是扣案之帳冊六本（含借貸記錄
    帳冊二本、刷卡金額記錄帳冊四本），不宜宣告沒收，至其餘扣案之身分證、行
    車執照、信封袋、支票簿、存款存摺、票據代收簿、協議書、刷卡機等物並非被
    告所有或專供犯常業重利罪所用或所得之物，爰均不予宣告沒收。
四、公訴意旨另認：(一)被告辛○○於八十八年十月十一日下午發現寅○○所有車牌號
    碼ＷＳ─六四０九號自用小客車之停放在道路旁，即與其母己○○共同意圖自己
    不法所有，由己○○下手竊取上開自小客車，得手後將之藏匿，因認被告己○○
    另涉共同竊盜犯嫌云云。惟按「稱附條件買賣者，謂買受人先占有動產之標的物
    ，約定至支付一部或全部價金，或完成特定條件時，始取得標的物所有權之交易
    。」、「標的物所有權移轉於買受人前，買受人有左列情形之一，致妨害出賣人
    之權益者，出賣人得取回占有標的物。一、不依約定償還價款者。」動產擔保交
    易法第二十六條、第二十八條第一項第一款分別定有明文。經查，被害人寅○○
    與被告己○○所經營之駿耀車行，於八十六年十二月二十日，訂立車牌號碼ＷＳ
    ─六四○九號自用小客車之附條件買賣契約，期間自八十六年十二月十八日至八
    十九年十二月十八日止，約定在該車價款尚未全部付清之前，甲方即被告己○○
    所經營之駿耀車行仍保有該車輛之所有權，並於八十六年十二月二十二日送請主
    管機關公路局高雄區監理所臺東監理站以八六─東堅動字第○二九三四號登記在
    案，此有契約書、動產擔保交易附條件買賣設定登記申請書各影本乙份在卷可稽
    ，則依上開約定，被告所營之駿耀車行乃保有該車之所有權，是八十八年十月十
    一日，因寅○○並未依約遵期付清雙方約定之款項，被告己○○經被告辛○○通
    知後，自行將該車取回之舉，揆諸上揭法條規定及雙方約定內容，實難謂被告己○○、辛○○二人有何不法所有之意圖，是公訴人認此部分另犯有竊盜罪嫌，尚
    有未洽，惟公訴人認此部分係被告己○○、辛○○二人為逼迫寅○○繼續支付借
    款之重利而為之，與前開論罪科刑之常業重利罪間，有目的與方法之牽連犯裁判
    上一罪關係，原審據上理由認被告己○○、辛○○此部分犯嫌未足，敘明不另為
    無罪之諭知，尚無不當。
五、公訴意旨又認：被告己○○、壬○○共同在駿耀汽車商行內，借款一百萬元予寅
    ○○，其中三十五萬元向寅○○收取月息十分即年息百分之一百二十之利息，借
    款期限屆滿後，因寅○○尚有五十萬元無法清償，其二人立即藉機將該五十萬元
    借款之利息提高為月息十分，並繼續收取上述重利，至八十八年六月底止，因認
    被告此部分貸款事實，亦涉常業重利罪嫌云云。惟訊據被告己○○固坦承貸款前
    揭款項，惟堅稱：就寅○○典當借款部分收取之利息，仍低於當舖業管理規則所
    規定百分之九．四五之利息，且寅○○以房子抵押借款部分，僅約定月息二分，
    且繳付第一期利息新台幣（下同）一萬五千元後即未繳息等語；經按告訴人之告
    訴，係以使被告受刑事訴追為目的，是其陳述是否與事實相符，仍應調查其他證
    據以資審認。本件公訴人認被告此部分事實涉有常業重利犯行，無非以被害人寅
    ○○所指述之內容為其依據，然查：(1)被告己○○、壬○○於八十五年八月三十
    一日及九月三日分別給付寅○○支票共計一百萬元，並經寅○○受領，有支票影
    本二紙（票號分別是ＴＡＰ一○六三三七號、ＴＡＰ0000000號，見本院
    審理卷）附卷可按，而寅○○於本院審理時亦證稱，上開ＴＡＰ0000000
    號簽名為其所簽，而經本院比對結果，該簽名與票號ＴＡＰ一○六三三七號支票
    應屬相同，且寅○○亦證稱並未留有還款單據，是被害人寅○○所指稱借款一百
    萬元後扣除利息僅收受六十五萬元部分，尚無其他積極證據可資證明，即非可採
    。(2)再者，就寅○○另借款二十五萬元部分係以車號ＷＳ－六四○九號車輛作為
    擔保，而為之向翔耀當鋪借款，並設定動產擔保予駿耀車行，亦有動產擔保交易
    設定申請書、翔耀當鋪當票存根（參見原審卷第六七、一七三頁）附卷可稽，此
    部分並非屬上開一百萬借款中之一部，係寅○○於八十六年十二月十八日另向被
    告等所借得款項，亦據被告己○○於原審審理時自承於卷，此外並有卷附之帳冊
    影本、收款紀錄影本（參見警卷二第八十一頁）可按，可知被告己○○就此部分
    之借款係收取每月二萬元之利息，是本次借款所收月息為百分之八，尚未違反民
    營當鋪業者所得收取之利息上限，應可認定。(3)此外，被告己○○曾將九十九萬
    二千五百元，匯入寅○○所有之太麻里鄉農會帳戶，亦有交易明細表一紙及寅○○之證述附卷可稽，參以卷附之不動產買賣契約書（參見偵卷第十、十一頁），
    是寅○○與己○○間之資金往來，尚非全如寅○○於本院審理時所言，僅借得一
    百萬元，是證人寅○○所述之可信性尚非無疑。(4)綜上，被告己○○、壬○○就
    寅○○借款部分，於無其他積極證據可資證明確切金額，是基於罪疑惟輕之原則
    ，應以被告等所自承之部分認定於八十五年八月間，己○○與壬○○共同在駿耀
    車行，前後借款一百二十五萬元予寅○○，其中二十五萬元係向翔耀當舖質押，
    收取月息八分，尚未超過民營當舖利率，不構成重利，另一百萬元部分則收取月
    息二分即年息百分之二十四之利息（此部分利息不能認顯與原本不相當，尚不構
    成重利罪），並繼續收取上述之利息至八十八年六月為止，自與常業重利罪之構
    成要件不合，原應為無罪之諭知，惟公訴意旨認此部分與前開有罪部分有裁判上
    一罪關係，爰不另為無罪之諭知。
六、上訴意旨另以被告三人製作不實之簽帳單，使發卡銀行誤認丙○○等六人確有消
    費行為，而同意付款，尚涉及刑法第三百三十九條第一項之詐欺取財罪嫌云云。
    經查：(一)詐欺罪須意圖為自己或第三人不法之所有，以詐術使人陷於錯誤，將本
    人之物交付始克成立。而本件信用卡之持卡人祇須在簽帳單上簽名，依其與發卡
    銀行之約定，即具有指示發卡銀行付款予特約商店及同意支付該款項予發卡銀行
    之效力，另依被告等與發卡銀行訂立之特約商店契約，發卡銀行即有依該簽帳單
    上所載金額扣除手續費後付款予被告之義務。換言之，發卡銀行祇須依據持卡人
    在簽帳單之簽名、簽帳之金額即須付款與被告。而本件持卡人雖係「假消費」，
    但係「真刷卡」，發卡銀行本無須審核消費之真假，即應付款，乃發卡銀行既因
    「真刷卡」而付款，則縱使刷卡時持卡人並未取得商品，發卡銀行亦無陷於錯誤
    之問題。被告之行為縱有違反與發卡銀行之契約中關於「絕不接受非消費之簽帳
    融資墊款業務」之約定，然此僅屬民事上違約之問題而已，與施用詐術，使人陷
    於錯誤而付款之詐欺罪尚屬有間。(二)再按刑法第三百三十九條第一項之詐欺取財
    罪，須行為人為自己或第三人不法所有之意圖，始足當之，是如行為人行為時欠
    缺施詐欺以取得財物之主觀要件，即與該罪之要件不合。查在信用卡之交易程序
    中，持卡人向特約商店刷卡購物後，均先不須付現金，惟仍需依其與發卡銀行間
    之信用卡使用契約條款，於繳款期限內對發卡銀行清償該信用卡帳款債務，是果
    持卡人於刷卡借款之初，並無預存不按期清俏償該信用卡帳款之意，即難認其刷
    卡借款行為有何詐欺發卡銀行之不法所有意圖，更難謂提供刷卡借款設備之被告
    與持卡人間有何共同詐欺之犯意聯絡。再者，持卡人能持卡消費，係基於與發卡
    銀行間之授信契約關係而來，發卡銀行在發行信用卡前，必先為一定的信用查核
    ，才決定對信用卡申請人的授信額度，則持卡人刷卡消費後是否能如約支付發卡
    銀行所代為支付之代墊款，則屬發卡銀行發卡時之徵信問題，並非被告等立於特
    約商店立場所得知悉或判斷。況持卡人係真消費或假消費，均有可能事後未加支
    付，此係發卡銀行與持卡人間之民事契約問題，並不因持卡人以假消費之名，行
    貸款之實而簽帳即有不同，自難認被告始即有預期持卡人日後不欲清償信用卡帳
    款，而有詐欺發卡銀行之不法所有意圖。(三)況且，本件持卡人中之刷卡帳款均已
    清償完畢，發卡銀行不僅無財產上損害，反而因部分持卡人係使用循環繳款而獲
    有利之利益，足見上開持卡人在以刷卡方式借款之初，並無預存詐欺發卡銀行付
    款後，拒不清償信用卡債務之意圖，自難認被告與各刷卡人間有詐欺發卡銀行之
    不法所有意圖及犯意聯絡。再從信用卡之性質觀之，發行信用卡時，發卡銀行必
    先為一定的信用查核後才決定對信用卡申請人的授信額度，因發卡銀行作過信用
    查核，故在授信額度內要先繳清持卡人刷卡所生的費用，且有循環繳息的約定，
    發卡銀行不僅負擔持卡人於刷卡日至次月間因資金週轉不靈致無法給付刷卡金額
    的風險，更具有「欠本金先繳息」的融資功能，至於使用信用卡進行何種交易﹖
    及其交易的內容有無實際交付物品﹖是否事後再由出賣人買回﹖出賣人或買受人
    因此取得多少利潤﹖均屬私法自治領域，任何國民在不違法的範圍內，應有自由
    決定其欲與他人立成何種型態、內容契約的權利，縱然因此而給付相對人某些所
    謂的手續費或者利潤，只要其契約內容不違反法律強制禁止規定或公序良俗，依
    法即生效力，並無所謂施用詐術使人陷於錯誤交付財物的詐欺問題，故縱使刷卡
    時持卡人並未取得商品，因事在發卡銀行風險評估範圍內，發卡銀行並無陷於錯
    誤的問題，持卡人縱事後無力給付，乃至不為給付，應為信用卡契約所生債務不
    履行問題，並不生施用詐術使人交付財物之詐欺犯行。況承擔刷卡所生的呆帳風
    險恰正是信用卡契約的核心功能，故發卡銀行才有「循環信用」的設計，發卡銀
    行欲減低信用卡所生的呆帳風險，應從從實查核信用卡申請人的信用狀態、從嚴
    授與信用額度、縮短不繳費列為呆帳的期間等方向著手，而信用查核不實，浮濫
    發給信用上，輕率給高額刷卡額度，或在信用上卡高額負債未清的情形下，不禁
    止持卡人使用信用卡，仍准持卡人繼續使用，在刷卡人無力給付或不為給付時再
    改稱持卡人刷卡時即意在行詐，此不僅扭曲信用卡的功能，更可能使無辜的特約
    商家於接受信用卡消費時陷於詐欺共犯的疑慮，最後受損的將是信用卡的經濟效
    益，是被告所為顯與詐欺罪之構成要件有間，要難以該罪論擬，上訴意旨此部分
    指摘容有違誤，自無理由。
據上論斷，應依刑事訴訟法第四百五十五條之一第三項、第三百六十九條第一項前段
、第三百六十四條、第二百九十九條第一項前段，商業會計法第七十一條第一款，刑
法第二條第一項前段、第十一條前段、第二十八條、第五十六條、第三百四十五條、
第三十一條第一項、第七十四條第一款，罰金罰鍰提高標準條例第一條前段，判決如
主文。
本案經檢察官乙○○到庭執行職務。
中      華      民      國    九十四    年      一      月    二十五    日
                              臺灣臺東地方法院刑事第一庭
                                  審判長法  官  洪兆隆
                                        法  官  黃珮茹
                                        法  官  呂煜仁
右正本證明與原本無異。
本件不得上訴
                                        書記官  王敏玉
中      華      民      國    九十四    年      二      月     一       日
附表一：
(一)、己○○自八十二年中起，在駿耀車行，陸續多次借款予子○○，共新臺幣（下同
    ）四十萬元，約定正當利息約為月息三分即年息三十六分，詎並自八十三年初起
    ，將利息提高至顯不相當之月息六分半即年息百分之七十八，並繼續收取利息至
    八十八年七月止。
(二)、己○○於八十三年間及八十七年十一月二十三日，先後二次在駿耀車行，借款十
    萬元及六萬元予王錦蓮，並預先向王錦蓮收取月息九分（起訴書誤載為十分）即
    年息百分之一百零八之重利。
(三)、己○○於八十五年八月間，在駿耀車行，借款六萬元予徐麗娟，並預先扣取月息
  二十分（起訴書誤載為十分）即年息百分之二百四十之重利。
(四)、己○○於八十七年三月十五日，在駿耀車行，借款四十萬元予何一清，並預先收
    取月息五分即年息百分之六十之重利。
(五)、己○○於八十七年六月、十月、十一月及八十八年七月十四日，先後四次在駿耀
    車行，分別借款十萬、六萬、四萬、十萬元予王政文，並預先向王政文收取月息
    九分（起訴書誤載為十分）即年息百分之一百零八之重利。
(六)、己○○於八十七年中，在駿耀車行，借款二十萬元予李春招，並預先向李春招收
    取月息九分（起訴書誤載為十分）即年息百分之一百零八之重利。
(七)、己○○於八十七年七月中旬，在駿耀車行，借款三十五萬元予甲○○，並收取月
    息九分（起訴書誤載為十分）即年息百分之一百零八之重利；八十八年十月四日
    ，己○○又借款五萬元供甲○○使用十五天，並收取一萬元即年息約百分之四百
    八十七之重利。
(八)、己○○於八十八年初至同年五月間，先後二次在駿耀車行，借款二十五萬元及十
    七萬元予戊○○，並預先向戊○○收取月息九分（起訴書誤載為十分）即年息百
    分之一百零八之重利。
(九)、己○○於八十八年四月二十一日，在駿耀車行，借款五十萬元予辰○○五天，並
    收取四萬五千元即年息百分之六百五十七之利息。至八十八年十月間止，又陸續
    借款二十萬元、五萬元、十萬元予辰○○，並收取四十分（即年息百分之四百八
    十）、二十分（即年息百分之二百四十）之重利。
(十)、己○○於八十八年四月下旬，在駿耀車行，先後二次借款三十三萬元予丑○○○
    ，嗣後又陸續多次以十天為一期，借款五萬至五十萬元不等之金錢予丑○○○，
    並向丑○○○收取月息六十分（後降為四十分，起訴書誤載為月息百分之二十）
    之重利。
(十一)、己○○分別於八十八年五月六日、八月十二日、八月二十六日、八月二十七日、
    九月十九日及十月三日，陸續六次在駿耀車行，借款三十萬元、七萬元、三十萬
    元、二十萬元、十二萬及十萬元六筆金錢予癸○○，並向癸○○收取月息六十分
    、六十分、九分、六十分及四十分（起訴書誤載為十分至二十分）不等之重利。
(十二)、己○○自八十八年七月二十六日至同年十月五日之間，陸續多次在駿耀車行內借
    款五萬至三十五萬元不等之金錢共十一筆（起訴書誤載為十筆）計一百一十八萬
    元予庚○○，並向庚○○收取月息九分（起訴書誤載為十分）即年息百分之一百
    零八及月息二十分（其餘以本票擔保借款部分）即年息百分之二百四十之重利。
附表二：
(一)、己○○自八十八年五月間起，因丙○○要求借款，乃指示丙○○持信用卡至驛站
    精品店，由辛○○刷用丙○○之信用卡，偽以刷卡消費之方式借款，再由己○○
    在駿耀車行內將刷卡金額扣除百分之十二或百分之十五後之現金借予丙○○，以
    此方式借款二十一次，計九十四萬二千元予丙○○，收取約月息百分之十（第一
    次之三萬元借款）或百分之十五（第二次以後之借款）之重利。
(二)、八十八年四月下旬後某日，因丑○○○無法償還借款，己○○乃要求丑○○○持
    信用卡至驛站精品屋，以信用卡刷卡支付利息，胡劉秀春乃持其本人、夫劉興財
    、子劉坤銘（起訴書誤載為劉者銘）及友人林秀玲四人使用之信用卡，至驛站精
    品屋，由辛○○偽以刷卡消費之方式（由丑○○○通知劉興財、劉坤銘、林秀玲
    於刷卡後到場簽名），供丑○○○借款支付約月息百分之十三之重利，計收取丑
    ○○○支付之利息達一百餘萬元。
(三)、己○○、辛○○於八十八年八月二十六日、二十九日及九月十日先後三次以同前
    真刷卡、假消費之方式，借款一萬一千四百元（預扣利息三千四百元，起訴書誤
    載為借款一萬四千元、預扣利息六千元）、六千八百五十元（預扣利息一千八百
    五十元）、及一萬六千元（預扣利息三千元）予丁○○，收取約月息百分之十以
    上之重利。
(四)、己○○、辛○○於八十八年九月十一日及十月十二日，分別以同前真刷卡、假消
    費之方式借款一萬元予王政文，並先後預收約月息百分之十（即預扣一千二百元
    ）及百分之十二‧五（即預扣利息一千五百元）之重利。
(五)、己○○、辛○○於八十八年九月十三日，以同前真刷卡、假消費之方式，由林若
    璇持李明純之信用卡，刷卡後借款七萬元予林若璇（由林若璇通知李明純於刷卡
    後到場簽名），並收取約月息百分之十之重利。
(六)、辛○○於八十八年十月四日，以同前真刷卡、假消費之方式，借款四萬八千七百
    元（刷卡金額五萬二千元，扣除實際購買商品二千三百元）予卯○○，並收取約
    月息約百分之十‧二七（即預扣利息五千元）之重利。
附錄判決所引法條：
商業會計法第七十一條第一款
商業負責人、主辦及經辦會計人員或依法受託代他人處理會計事務之人員
有左列情事之一者，處五年以下有期徒刑、拘役或科或併科新台幣十五萬
元以下罰金：
一  以明知為不實之事項，而填製會計憑證或記入帳冊者。
刑法第三百四十五條
以犯前條之罪為常業者，處五年以下有期徒刑，得併科三千元以下罰金。
